臺灣高等法院臺南分院刑事判決
110年度上易字第378號
上  訴  人  台灣台南地方檢察署檢察官
被      告  張慶堂


上列上訴人因被告違反毒品危害防制條例案件，不服台灣台南地
方法院110 年度易字第211 號中華民國110 年3 月23日第一審判
決（聲請簡易判決處刑案號：台灣台南地方檢察署109 年度毒偵
字第1440號），提起上訴，本院判決如下：
    主  文
上訴駁回。
    理  由
一、聲請簡易判決處刑意旨略以：被告張慶堂基於施用第二級毒
    品甲基安非他命之犯意，於民國109 年5 月29日20時至21時
    之間，在高雄市某飯店內，以將甲基安非他命置於玻璃球內
    燒烤吸食煙霧之方式，施用第二級毒品甲基安非他命1 次。
    嗣警方於同年月30日22時許，在台南市○區○○路000 號前
    ，見張慶堂駕駛車牌000-000 號普通重型機車行經該處且形
    跡可疑，予以盤查，張慶堂遂主動交付其所有之第二級毒品
    甲基安非他命2 包（檢驗前淨重0.376 公克，檢驗後淨重0.
    365 公克；檢驗前淨重3.552 公克，檢驗後淨重3.540 公克
    ）；同年月31日1 時25分許，並徵得其同意後，在台南市政
    府警察局第一分局德高派出所內採集其尿液送驗，結果呈甲
    基安非他命、安非他命陽性反應，始查悉上情，因認被告涉
    犯毒品危害防制條例第10條第2 項施用第二級毒品罪嫌。
二、本院審理結果，認原審以被告張慶堂前揭施用第二級毒品之
    犯行雖事證明確，惟被告並無因施用毒品而經裁定觀察、勒
    戒之紀錄，其雖曾因施用毒品案件，經台灣台南地方檢察署
    檢察官以108 年度毒偵字第1235號為附命完成戒癮治療之緩
    起訴處分，然因於緩起訴期間內，未依規定回指定醫院接受
    複診追蹤與驗尿，復經同署檢察官以109 年度撤緩字第340
    號撤銷緩起訴處分確定，而未完成戒癮治療，尚難認已等同
    接受「觀察、勒戒或強制戒治」執行完畢釋放之處遇。依修
    正後毒品危害防制條例第20條第3 項、第24條等規定，應由
    檢察官基於一次性之整體規劃而重啟處遇程序，視被告是否
    適合「觀察、勒戒或強制戒治」或再給予「附命完成戒癮治
    療緩起訴處分」之機會。檢察官逕予聲請簡易判決處刑，法
    院無從替代檢察官為上開合義務性之裁量，其本件聲請簡易
    判決程序違背規定，且無從補正，而改依通常程序審理，並
    諭知公訴不受理之判決。經核認事用法並無不合，應予維持
    ，並引用原判決所記載之證據及理由（如附件）。
三、檢察官上訴意旨，雖仍引用最高法院100 年度第1 次、104
    年度第2 次刑事庭會議決議意旨，認被告於附命戒癮治療緩
    起訴處分後3 年內之109 年5 月間再犯本案施用毒品罪，應
    依法為實體判決云云。惟按：
  ㈠修正前毒品危害防制條例第24條第2 項所稱之緩起訴處分經
    撤銷，其撤銷原因非一，若非與戒癮治療實質有關之事項，
    例如有毒品戒癮治療實施辦法及完成治療認定標準（下稱「
    戒癮治療完成認定標準」）第12條第3 款之「對治療機構人
    員有強暴、脅迫、恐嚇等行為。」而被撤銷時，被告根本沒
    有機會接受檢驗其戒癮治療的實效，此時如直接對被告起訴
    （或聲請簡易判決處刑），顯然違背毒品危害防制條例第20
    條第1 項之立法意旨，故應回復未為緩起訴處分之狀態，由
    檢察官續行偵查，視個案證據，為適當之處分，不得強解為
    應「依法起訴」。而施用毒品之被告於治療期程屆滿前未完
    成戒癮治療，遭撤銷緩起訴處分時，其原因若係被告於緩起
    訴期間，有「戒癮治療完成認定標準」第12條第1 、2 款所
    列情形（即於治療期間，無故未依指定時間接受藥物治療逾
    7 日、於治療期間，無故未依指定時間接受心理治療或社會
    復健治療逾3 次。）之一，視為未完成戒癮治療之情形，若
    符合初犯或前案觀察、勒戒或強制戒治執行完畢釋放後，5
    年後（修正後改為3 年）再犯施用毒品罪者，其戒癮治療既
    提前中斷而未完成，更應依毒品危害防制條例第20條第1 項
    、第3 項規定，接受完整療程之觀察、勒戒處分。此在被告
    係初犯，從未執行任何毒品觀察、勒戒之情形，更有其必要
    。何況戒癮治療之執行，係以社區醫療處遇替代監禁式治療
    ，使施用毒品者得繼續正常家庭及社會生活，並非集中於勒
    戒處所執行觀察、勒戒處分者所可比擬，不得率認未完成戒
    癮治療者，即無再受觀察、勒戒處分之實效。況檢察官依（
    修正前）毒品危害防制條例第24條第1 項為「附命緩起訴」
    時，亦得依刑事訴訟法第253 條之2 第1 項併命被告於一定
    期間遵守或履行其他事項（如支付公益金、為義務勞務、完
    成其他適當之處遇措施等），若施用毒品之被告係因未履行
    該項其他負擔而遭撤銷緩起訴處分，更不得認其戒癮治療難
    達預期治療效果，而應回歸刑事處罰程序。97年4 月30日修
    正公布之毒品危害防制條例第24條第1 項，已改採「觀察、
    勒戒或強制戒治」與「附命緩起訴」處分並行之雙軌模式，
    「附命緩起訴」處分並擴及毒品危害防制條例第23條第2 項
    之情形，可見立法者有意在「附命緩起訴」處分程序，對施
    用第一、二級毒品者，採更寬容之態度。上述二程序之執行
    方式有別，其間仍有差異。前者依毒品危害防制條例第20條
    第1 項、第2 項規定，視其執行成效，由觀察、勒戒，進而
    強制戒治，循序為之。後者依修正前毒品危害防制條例第24
    條第1 項規定，檢察官得為「附命緩起訴」處分。而依「戒
    癮治療完成認定標準」第3 條、第7 條、第11條規定，「戒
    癮治療」包括「藥物治療、心理治療、社會復健治療」、「
    戒癮治療之期程以連續1 年為限」、檢察官為「附命緩起訴
    」處分，得指定被告應遵行事項。被告同意參加「附命緩起
    訴」處分，即應完成「戒癮治療」、檢察官指定之應遵行事
    項至緩起訴期間屆滿止。前者與後者對照以觀，「附命緩起
    訴」處分雖得佐以採尿、對相關規定遵守等約制方式，使被
    告確實完成「戒癮治療」，但被告在「戒癮治療」完成前，
    難認得與觀察、勒戒「已執行完畢」之情形等同視之。故被
    告因「戒癮治療」未完成，其「附命緩起訴」處分被撤銷，
    自與觀察、勒戒執行完畢之情形有別，不能等同曾受觀察、
    勒戒之處遇（最高法院110 年台非字第98號判決）。
  ㈡又毒品條例第24條修正施行後所定之多元附條件緩起訴處分
    ，並不限於「附命緩起訴」，且撤銷緩起訴處分後，亦應由
    檢察官依法繼續偵查或起訴，與修正前所定之「依法追訴」
    不同，則緩起訴處分之效力與曾受「觀察、勒戒或強制戒治
    」之處遇已無法等同視之。且依最高法院最近所持一致見解
    ，祇要本次施用毒品犯行距其最近一次觀察、勒戒或強制戒
    治執行完畢釋放後，已逾3 年者，即仍有修正後毒品條例第
    20條關於「觀察、勒戒或強制戒治」程序規定之適用；而「
    附命緩起訴」經撤銷，仍應回復原緩起訴處分不存在之狀態
    ，由檢察官就該次施用毒品犯行依法為相關處分，均已變更
    95年度第7 次、97年度第5 次及100 年度第1 次等刑事庭會
    議決議所持見解，使得原先所採肯定說，於修法後在法理上
    即有斟酌之餘地。且「附命緩起訴」戒癮治療之執行，係以
    社區醫療（機構外醫療體系）處遇替代監禁式治療，使施用
    毒品者得繼續正常家庭及社會生活，尚非集中於勒戒處所，
    受監所矯正、管理，仍難脫其「收容」或「處罰」外觀者，
    所可比擬，於機構外之戒癮治療難達其成效時，再施以機構
    內之強制處遇，亦屬循序漸進之合理矯正方式，而有改採否
    定說的必要。因此「附命緩起訴」之被告縱使完成「戒癮治
    療」，亦難認得與觀察、勒戒或強制戒治「已執行完畢」之
    情形等同視之。倘其施用毒品犯行距最近一次「觀察、勒戒
    或強制戒治」執行完畢釋放後已逾3 年，縱係於完成戒癮治
    療3 年內再犯，仍應依修正後毒品條例第20條第1 項、第2
    項規定進行「觀察、勒戒或強制戒治」程序，不得逕行起訴
    （最高法院110 年度台上字第2096號判決) 。
四、本件被告並無因施用毒品而經裁定觀察、勒戒之紀錄，有台
    灣高等法院被告前案紀錄表在卷可稽，其雖曾因施用毒品案
    件而經檢察官為附命完成戒癮治療之緩起訴處分，然因於緩
    起訴期間內，未依規定回指定醫院接受複診追蹤與驗尿，復
    經撤銷緩起訴處分確定，而未完成戒癮治療，參以前開實務
    先例，更難認得與觀察、勒戒或強制戒治已執行完畢之情形
    等同視之。原審以上揭理由，認檢察官本件聲請簡易判決處
    刑違背規定，且無從補正，而改依通常程序審理，諭知公訴
    不受理之判決，並無違誤。檢察官猶執前詞提起上訴，指摘
    原判決不當，核屬無理由，應予駁回，並不經言詞辯論為之
    。
據上論斷，應依刑事訴訟法第368 條、第372 條判決如主文。
本案經檢察官周盟翔聲請簡易判決處刑及提起上訴。
中　　華　　民　　國　 110　　年　  7     月　　19    日
                  刑事第一庭    審判長法  官  楊清安
                                      法  官  陳珍如
                                      法  官  蕭于哲
以上正本證明與原本無異。
不得上訴。
　　　　　　　　　　　　　　　　　　　書記官  許美惠　　
中　　華　　民　　國　　110 　年　　7 　　月　　19　　日